【裁判字號】    95,易緝,116
【裁判日期】    951219
【裁判案由】    詐欺
【裁判全文】
臺灣桃園地方法院刑事判決             95年度易緝字第116號
公 訴 人   臺灣桃園地方法院檢察署檢察官
被    告   乙○○
上列被告因詐欺案件，經檢察官提起公訴（九十三年度偵字第一
四四二四號、第一○九五五號、九十三年度偵緝字第五二○號、
、第四七五號）及移送併案審理（九十三年度偵字第一四三一七
號），被告於本院準備程序時就被訴事實為有罪之陳述，經本院
告知簡式審判程序之旨，並聽取檢察官及當事人意見後，本院合
議庭裁定由授命法官獨任進行簡式審判程序，判決如下︰
    主    文
乙○○連續幫助連續意圖為自己不法之所有，以詐術使人將本人
之物交付，累犯，處有期徒刑陸月，如易科罰金，以參佰元折算
壹日。
    事    實
一、乙○○前於民國八十五年間，因贓物案件，經本院於八十五
    年十二月十三日以八十五年度易字第五○一七號判處有期徒
    刑五月，臺灣高等法院上訴駁回而告確定，於八十六年十月
    二十七日執行完畢。
二、乙○○於民國九十一年間，明知倘自任公司負責人並提供支
    票、印章予他人使用，可能幫助他人向不特定之人從事詐欺
    不法之用，竟仍基於幫助詐欺之概括犯意：
  (一)其於九十一年七月間，在真實姓名年籍不詳之成年男子所組
    成詐欺集團成員遊說下，同意擔任鎰耀企業有限公司（下稱
    鎰耀公司）之名義負責人，並向經濟部申請登記為名義負責
    人後，而任由前揭姓名年籍不詳之人所組成之詐欺集團以鎰
    耀公司名義從事商業交易行為。而該詐欺集團成員即基於意
    圖為自己不法所有之犯意聯絡，明知其等並無支付能力亦無
    意從事公司營運之意，於九十二年十二月二十六日，以鎰耀
    公司名義，向信昌合板有限公司訂購價值為十八萬九千九百
    四十五元之合板一批，並交付發票人為伯欣威有限公司（負
    責人楊欣學，另案通緝中），而票號為ＣＡ0000000
    號支票一紙，使昌信公司不疑有詐陷於錯誤，而依約於同年
    月二十九日將上開貨物送至鎰耀公司位於臺中縣大里市○○
    路九十二號營業處所。嗣於九十三年一月十六日，鎰耀公司
    提示上開支票遭退票後，至上址發現已搬遷一空，始知受騙
    ，報警處理，而查悉上情。
  (二)又於九十一年十二月十七日同意由年籍不詳名為「侯雅覺」
    、「林佳正」、「陳宥祥」、「蔡勝木」及姓名年籍均不詳
    自稱「蔡先生」之成年男子等人所組成之詐欺集團成員向經
    濟部申請辦理變更忠遠國際有限公司（下稱：忠遠公司）之
    負責人為其名義，並於九十二年一月二十二日，由姓名、年
    籍不詳之成年男子帶同前往中華郵政股份有限公司，申請戶
    名為忠遠公司，帳號為00000000號支票存款帳戶及
    請領空白支票本後，連同上開帳戶、印章及空白支票本交由
    前揭男子所組成之詐欺集團作為詐欺取財之工具，而任由前
    揭名為「侯雅覺」、「林佳正」、「陳宥祥」、「蔡勝木」
    及真實姓名年籍不詳自稱「蔡先生」等人所組成之詐欺集團
    以忠遠公司名義使用其前揭所申請之支票。該詐欺集團旋即
    基於意圖為自己不法所有之概括犯意聯絡，明知其等並無支
    付能力亦無意從事公司營運之意，竟仍由名為「侯雅覺」、
    「蔡勝木」、「陳宥祥」及自稱「蔡先生」等人出面，先後
    於附表所示之時間，以忠遠公司之名義，連續向附表所示之
    商家佯稱購買如附表所示之商品，並或以開立如附表所示上
    開乙○○所申請之支票以取信於商家或以交易信用良好之假
    象，致使如附表所示之商家陷於錯誤而取得如附表所示之財
    物。嗣經附表所示之商家分別交付貨物於忠遠公司所承租位
    於桃園縣龜山鄉○○○路八十三號一樓址後，提示如附表所
    示之支票均遭退票，而至上址，發現已搬遷一空，始知受騙
    ，報警處理，而知悉上情。
二、案經祥光企業有限公司、大華食品訴由桃園縣政府警察局龜
    山分局報告臺灣桃園地方法院檢察署檢察官及建品五金有限
    公司、臺灣礦泉水股份有限公司訴由臺灣桃園地方法院檢察
    署檢察官偵查起訴，以及臺灣臺中地方法院檢察署檢察官移
    送臺灣桃園地方法院併案審理。
    理    由
一、訊據被告乙○○於本院審理時對上開犯罪事實坦承不諱，核
    與祥光企業有限公司之告訴代理人連俊明於警詢、臺灣礦泉
    水股份有限公司之告訴代理人甲○○於警詢、建品五金股份
    有限公司之告訴人代理人黃智枝於警詢、檢察官偵訊、大華
    食品之告訴代理人莊政勳於警詢、檢察官偵訊、信昌合板有
    限公司之告訴代理人周正凱於警詢、檢察官偵訊時所指述情
    節大致相符，並有發票人為忠遠公司、負責人乙○○之Ｅ0
    000000號、Ｅ0000000號、Ｅ0000000
    號、Ｅ0000000號支票影本暨退票理由單影本各一張
    、發票人為伯新威有限公司之票號ＣＡ0000000號支
    票影本暨退票理由單各一張、祥光企業有限公司銷售資訊分
    析明細表一份、臺灣礦泉水股份有限公司送貨通知單二紙、
    建品五金有限公司五金報表一紙、鎰耀企業有限公司出貨單
    一紙等物附卷可稽。綜上，本件被告自白與事實相符，可採
    為本案論罪科刑之基礎。綜上所述，本件事證明確，被告犯
    行堪以認定，應予依法論科。
二、論罪科刑部分：
  (一)查被告行為後，刑法施行法已於九十五年六月十四日增訂第
    一條之一規定，並自九十五年七月一日施行，其將刑法分則
    所定罰金之貨幣單位均改為新台幣，並分別提高為三倍或三
    十倍，另刑法第三十三條第五款關於罰金刑之規定、第三十
    條關於幫助犯之規定、第五十六條關於連續犯之規定及第四
    十一條第一項關於易科罰金折算標準之規定，均已於九十四
    年二月二日修正公布，並同自九十五年七月一日施行。茲分
    述如下：
  1.刑法分則編各罪所定罰金之貨幣單位原為銀元，且依修正前
    刑法第三十三條第三款規定，罰金刑為一銀元以上，而有關
    罰金倍數之調整及銀元與新台幣之折算標準，則定有「罰金
    罰鍰標準條例」及「現行法規所定貨幣單位折算新台幣條例
    」，除罰金以一銀元折算三元新台幣外，並將七十二年六月
    二十六日以前修正之刑法部分條文罰金數額提高二至十倍，
    其後修正者則不再提高倍數，修正後刑法第三十三條第五款
    則將罰金刑提高為新台幣一千元以上，並以百元計算之，且
    因刑法第三十三條第三款所定罰金貨幣單位既已改為新台幣
    ，刑法分則編各罪所定罰金之貨幣單位亦應配合修正為新台
    幣，且考量刑法修正施行後，不再施用「現行法規所定貨幣
    單位折算新台幣條例」，為使刑法分則編各罪所定罰金之最
    高數額與刑法修正前趨於一致，爰增訂刑法施行法第一條之
    一規定，將刑法分則編各罪所定罰金之貨幣單位均改為新台
    幣，並將七十二年六月二十六日以前修正之刑法部分條文罰
    金數額提高為三十倍，其後修正者則提高為三倍。是刑法分
    則編各罪所定罰金刑之最高數額，於上開規定修正後仍屬一
    致，並無不同，但其罰金刑之最低數額，則比修正前提高，
    自以修正前之規定對被告較為有利。
  2.修正後刑法第三十條關於成立幫助犯之標準，將原來第一項
    前段「幫助他人犯罪者，為從犯」之規定，修正為「幫助他
    人實行犯罪行為者，為幫助犯」，明示幫助犯之成立，須以
    被幫助者著手犯罪之實行，且具違法性為必要，至於被幫助
    者是否具有有責性（罪責），並不影響幫助犯之成立，修正
    後之規定與幫助犯採共犯從屬性說中「限制從屬形式」之理
    論一致，是修正後之幫助犯之可罰性要件範圍業已限縮。
  3.關於累犯之要件部分，舊法第四十七條規定：「受有期徒刑
    之執行完畢，或受無期徒刑或有期徒刑一部之執行而赦免後
    ，五年以內再犯有期徒刑以上之罪者，為累犯，加重本刑至
    二分之一。」，新法第四十七條第一項則修正為：「受徒刑
    之執行完畢，或一部之執行而赦免後，五年以內故意再犯有
    期徒刑以上之罪者，為累犯，加重本刑至二分之一。」
  4.修正後刑法第四十一條第一項前段關於得易科罰金之折算標
    準，由「得以一元以上三元以下折算一日」（按：此規定配
    合修正前罰金罰鍰提高標準條例第二條【現已刪除】規定，
    就其原定數額提高為一百倍折算一日，則最高應以銀元三百
    元折算一日，經折算為新台幣後，應以新台幣九百元折算為
    一日），提高為「以新台幣一千元、二千元或三千元折算一
    日」，並刪除「因身體、教育、職業、家庭之關係或其他正
    當事由，執行顯有困難」之條件。是以修正前關於易科罰金
    之折算標準金額較低，自係對被告較為有利。
  5.就連續犯部分：被告行為後，刑法業已刪除第五十六條連續
    犯之規定，是於新法修正施行後，已無連續數行為而犯同一
    罪名者，以一罪論之規定，故被告於刑法修正前所犯之數次
    竊盜犯行，均須依數罪分論併罰。新法刪除連續犯規定，顯
    已影響行為人刑罰之法律效果，自屬法律變更，而被告於刑
    法修正前所犯之數次竊盜行，依新法分論併罰之結果，其刑
    度顯較依修正前刑法第五十六條規定應均論以一罪，得加重
    其刑至二分之一之情形為重，是修正前刑法之規定顯較有利
    於被告。
  6.準此而論，經綜合比較新舊法結果，應以修正前刑法對被告
    較為有利，自應整體依刑法第二條第一項前段規定，適用行
    為時之修正前刑法規定（最高法院九十五年第八次刑事庭會
    議決議參照），合先敘明。
  (二)按刑法上之幫助犯，係對於犯罪與正犯有共同之認識，而以
    幫助之意思，對於正犯資以助力，而未參與實施犯罪之行為
    者而言（最高法院七十五年度臺上字第一五○九號、八十八
    年度臺上字第一二七○號判決亦同此意旨）。是以，如未參
    與實施犯罪構成要件之行為，且係出於幫助之意思提供助力
    ，即屬幫助犯，而非共同正犯。本件被告基於幫助之概括犯
    意，提供其個人名義充做鎰耀公司及忠遠公司之負責人，並
    提供戶名為忠遠公司之支票存款帳戶、印章及空白支票予名
    為「侯雅覺」、「林佳正」、「陳宥祥」、「蔡勝木」及真
    實姓名年籍不詳自稱「蔡先生」等人所組成之詐欺集團，而
    該等詐欺集團成員，並利用被告之幫助，意圖為自己不法之
    所有，施用詐術，向如附表所示之人佯稱購買商品，使如附
    表所示被害人陷於錯誤，因而交付如附表所示之財物於上址
    ，是被告所為係參與詐欺罪構成要件以外之行為，且在無證
    據證明被告係以正犯而非以幫助犯之犯意參與犯罪之情形下
    ，應認其所為係幫助犯而非正犯行為。公訴意旨及移送併辦
    意旨雖認被告為詐欺犯罪之共同正犯，惟本件被告僅係提供
    人頭並交付所申請之支票存款帳戶及空白支票與詐欺集團，
    尚查無被告有以自己實施詐欺犯罪之意思，而與他人有詐欺
    犯罪之犯意聯絡，或被告有直接參與詐欺犯罪構成要件行為
    之分擔情事，難認被告為共同正犯，公訴人認被告係詐欺共
    犯，尚有誤會，惟此僅係行為態樣之分，無庸變更起訴法條
    ，應予敘明。是核被告所為，係幫助犯刑法第三百三十九條
    第一項詐欺取財罪。被告乙○○先後幫助由姓名年籍不詳之
    成年男子所組成之詐欺集團及名為「侯雅覺」、「林佳正」
    、「陳宥祥」、「蔡勝木」及姓名年籍均不詳自稱「蔡先生
    」之成年男子等人所組成之詐欺集團成員為詐欺取財犯行，
    時間緊接，方法相同，觸犯構成要件相同之罪，顯係基於概
    括犯意反覆為之，為連續犯，依修正前刑法第五十六條之規
    定，論以一罪，並加重其刑。而被告所幫助之名為「侯雅覺
    」、「林佳正」、「陳宥祥」、「蔡勝木」及姓名年籍均不
    詳自稱「蔡先生」之成年男子等人所組成之詐欺集團，多次
    詐欺犯行時間緊接，犯罪構成要件相同，顯係基於概括之犯
    意為之，為連續犯以一罪論。至於檢察官雖僅就事實欄一、
    (二)所示之犯行提起公訴，而未就犯罪事實欄一、(一)部分提起
    公訴，然本院審理後認犯罪事實欄一、(一)之部分與前揭起訴
    之部分，具有連續犯之裁判上一罪關係，基於審判不可分原
    則，本院自應就移送併辦部分併予審究，附此敘明。被告乙
    ○○既係基於連續幫助詐欺取財犯罪之意思，而為本件擔任
    鎰耀公司、忠遠公司名義負責人及交付其所申請戶名為忠遠
    公司之支票存款帳戶、印章、空白支票之行為，為幫助犯，
    爰依修正前刑法第三十條第二項之規定，按正犯之刑減輕其
    刑。另被告有如事實欄所載之有期徒刑執行紀錄，有臺灣高
    等法院被告前案紀錄表一份在卷足憑，其於有期徒刑執行完
    畢後，五年內再犯本件有期徒刑以上之罪，為累犯，應依修
    正前刑法第四十七條第一項規定，加重其刑。並依法先加重
    後減輕之。爰審酌被告犯罪之動機、目的、手段、對被害人
    所造成之損害且其所為顯有助長詐騙集團之存在、犯後雖坦
    承犯行，惟迄未賠償被害人損害等一切情狀，量處如主文所
    示之刑，並諭知易科罰金之標準，以示警懲。
據上論斷，應依刑事訴訟法第二百七十三條第一項前段、第二百
九十九條第一項前段，刑法第二條第一項前段，修正前刑法第三
十條、第三百三十九條第一項、第四十七條第一項、第四十一條
第一項前段，罰金罰鍰提高標準條例第一條前段，修正前罰金罰
鍰提高標準條例第二條，判決如主文。
本案經檢察官董良造到庭執行職務。
中   華   民    國    95    年    12    月     19     日
                      臺灣桃園地方法院刑事第十庭
                              法  官  柯姿佐
上正本證明與原本無異。如不服本判決，應於判決送達後10日內
向本院提出上訴狀（應附繕本），上訴於臺灣高等法院。
                              書記官  蔡紫凌
中    華    民    國    95    年    12    月    26    日
中華民國刑法第339 條第1 項（普通詐欺罪）
意圖為自己或第三人不法之所有，以詐術使人將本人或第三人之
物交付者，處5 年以下有期徒刑、拘役或科或併科1 千元以下罰
金。
附表
┌─┬─────┬──────┬──────────┬─────┐
│編│  商  家  │  詐騙時間  │詐騙貨物及未收款金額│遭退票之發│
│號│（告訴代理│            ├──────┬───┤票人、支票│
│  │人）      │            │   品  名   │數  量│號碼及退票│
│  │          │            │            │      │日        │
├─┼─────┼──────┼──────┼───┼─────┤
│一│祥光企業有│九十二年四月│精辰燈光、貪│一個  │發票人為忠│
│  │限公司（連│十八日至九十│睡鈴聲鬧鐘（│      │遠公司、代│
│  │俊明）    │二年五月二十│ＵＬ－203） │      │表人為饒換│
│  │          │六日        ├──────┼───┤生，支票碼│
│  │          │            │精辰新式樣鬧│一個  │為Ｅ五二八│
│  │          │            │鐘（ＳＢ－20│      │五三九九號│
│  │          │            │22）        │      │支票一紙，│
│  │          │            ├──────┼───┤於九十二年│
│  │          │            │精辰貪睡、燈│一個  │六月三十日│
│  │          │            │光、嗶嗶聲鬧│      │退票      │
│  │          │            │鐘（ＳＡ－68│      │          │
│  │          │            │03）        │      │          │
│  │          │            ├──────┼───┤          │
│  │          │            │精辰傳統方型│一個  │          │
│  │          │            │鬧鐘（ＳＡ－│      │          │
│  │          │            │214）       │      │          │
│  │          │            ├──────┼───┤          │
│  │          │            │精辰大小聲切│一個  │          │
│  │          │            │換夜光貪睡鬧│      │          │
│  │          │            │鐘（ＳＡ－88│      │          │
│  │          │            │29 ）       │      │          │
│  │          │            ├──────┼───┤          │
│  │          │            │精辰十六首音│一個  │          │
│  │          │            │樂鬧鐘（ＳＢ│      │          │
│  │          │            │－2026）    │      │          │
│  │          │            ├──────┼───┤          │
│  │          │            │精辰十六首音│一個  │          │
│  │          │            │樂鬧鐘（ＳＢ│      │          │
│  │          │            │－2019）    │      │          │
│  │          │            ├──────┼───┤          │
│  │          │            │精辰燈光、貪│一個  │          │
│  │          │            │睡和弦音樂鬧│      │          │
│  │          │            │鐘（ＳＡ302 │      │          │
│  │          │            │）          │      │          │
│  │          │            ├──────┼───┤          │
│  │          │            │精辰貪睡、燈│一個  │          │
│  │          │            │光、嗶嗶聲鬧│      │          │
│  │          │            │鐘（ＳＡ－68│      │          │
│  │          │            │02）        │      │          │
│  │          │            ├──────┼───┤          │
│  │          │            │精辰燈光、貪│一百十│          │
│  │          │            │睡鬧鐘（ＳＡ│一個  │          │
│  │          │            │－9121）    │      │          │
│  │          │            ├──────┼───┤          │
│  │          │            │精辰日期、貪│一個  │          │
│  │          │            │睡鬧鐘（ＳＢ│      │          │
│  │          │            │－2032）    │      │          │
│  │          │            ├──────┼───┤          │
│  │          │            │國際牌三號黑│二千四│          │
│  │          │            │色環保電池四│百組  │          │
│  │          │            │入          │      │          │
│  │          │            ├──────┼───┤          │
│  │          │            │祥光電腦六燈│四十個│          │
│  │          │            │六插附旋轉頭│      │          │
│  │          │            │15Ａ9尺     │      │          │
│  │          │            ├──────┼───┤          │
│  │          │            │祥光任意轉四│八十條│          │
│  │          │            │插延長線15Ａ│      │          │
│  │          │            │10尺        │      │          │
│  │          │            ├──────┼───┤          │
│  │          │            │精辰四分鐘貪│五十六│          │
│  │          │            │睡鬧鐘（ＳＢ│個    │          │
│  │          │            │－2013）    │      │          │
│  │          │            ├──────┼───┤          │
│  │          │            │精辰大小聲切│一百一│          │
│  │          │            │換夜光貪睡（│十個  │          │
│  │          │            │ＳＡ－8829）│      │          │
│  │          │            ├──────┼───┤          │
│  │          │            │精辰傳統方型│五十個│          │
│  │          │            │鬧鐘（ＳＡ－│      │          │
│  │          │            │215）       │      │          │
│  │          │            ├──────┼───┤          │
│  │          │            │精辰傳統方型│一百二│          │
│  │          │            │鬧鐘（ＳＡ－│十個  │          │
│  │          │            │214）       │      │          │
│  │          │            ├──────┼───┤          │
│  │          │            │精辰雙聲、靜│五十個│          │
│  │          │            │音、貪睡鬧鐘│      │          │
│  │          │            │（ＳＢ－2011│      │          │
│  │          │            │）          │      │          │
│  │          │            ├──────┼───┤          │
│  │          │            │普蘭東方之珠│七十二│          │
│  │          │            │可調型手電筒│個    │          │
│  │          │            ├──────┼───┤          │
│  │          │            │普蘭夜光型小│七十二│          │
│  │          │            │頭手電筒    │個    │          │
│  │          │            ├──────┼───┤          │
│  │          │            │永備手電筒  │四十八│          │
│  │          │            │            │個    │          │
│  │          │            ├──────┼───┤          │
│  │          │            │金頂三號鹼性│二百四│          │
│  │          │            │電池四入    │十組  │          │
│  │          │            ├──────┼───┤          │
│  │          │            │金頂四號鹼性│四十八│          │
│  │          │            │電池四入    │組    │          │
│  │          │            ├──────┼───┤          │
│  │          │            │普蘭夜光型大│九十六│          │
│  │          │            │頭手電筒    │個    │          │
│  │          │            ├──────┴───┤          │
│  │          │            │總計金額：十八萬一百│          │
│  │          │            │四十八元            │          │
├─┼─────┼──────┼──────┬───┼─────┤
│二│建品五金有│九十二年六月│龍蝦水砂紙六│一千張│發票人為忠│
│  │意公司（黃│十一日      │百          │      │遠公司、代│
│  │智枝）    │            ├──────┼───┤表人乙○○│
│  │          │            │龍蝦水砂紙八│一千張│，票號為Ｅ│
│  │          │            │百          │      │五二九六三│
│  │          │            ├──────┼───┤四七號支票│
│  │          │            │龍蝦水砂紙一│一千張│一紙，於九│
│  │          │            │千          │      │十二年七月│
│  │          │            ├──────┴───┤十日退票  │
│  │          │            │總計金額：一萬二千元│          │
├─┼─────┼──────┼──────┬───┼─────┤
│三│臺灣礦泉水│九十二年六月│鮪魚片      │十二打│發票人為忠│
│  │股份有限公│十日至六月二├──────┼───┤遠公司、代│
│  │司        │十三日      │Ｏｌｉｇｏ蕃│六十打│表人乙○○│
│  │          │            │茄汁        │      │，票號為Ｅ│
│  │          │            ├──────┼───┤五三四○六│
│  │          │            │牛奶花生    │八十打│三四、Ｅ五│
│  │          │            ├──────┼───┤三四○六四│
│  │          │            │椰奶        │一百打│五號支票各│
│  │          │            ├──────┼───┤一紙，分別│
│  │          │            │多蔬多果    │三十二│於九十二年│
│  │          │            │            │打    │七月五日、│
│  │          │            ├──────┴───┤九十二年七│
│  │          │            │總計金額：六萬五千四│月二日退票│
│  │          │            │百五十九元（起訴書誤│          │
│  │          │            │載為八萬零三百六十元│          │
│  │          │            │）                  │          │
├─┼─────┼──────┼──────┬───┼─────┤
│四│大華食品行│九十二年六月│冰糖        │六千九│發票人為忠│
│  │（莊正勳）│二十八日    │            │百三十│遠公司、代│
│  │          │            │            │公斤  │表人乙○○│
│  │          │            ├──────┼───┤，票號為Ｅ│
│  │          │            │黑糖        │九十公│五三四○六│
│  │          │            │            │斤    │三三號支票│
│  │          │            ├──────┴───┤一紙，於九│
│  │          │            │總計金額：十四萬三千│十二年七月│
│  │          │            │九百元（起訴書誤載為│一日退票  │
│  │          │            │十五萬三千九百元）  │          │
└─┴─────┴──────┴──────────┴─────┘


司法院資訊處製作；財團法人民間司法改革基金會備份。
